【裁判字號】    98,消債清,153
【裁判日期】    980820
【裁判案由】    聲請清算程序
【裁判全文】
臺灣高雄地方法院民事裁定           98年度消債清字第153號
聲  請  人  甲○○
上列當事人因消費者債務清理條例事件聲請清算，本院裁定如下
：
    主  文
聲請駁回。
聲請費用由聲請人負擔。
    理  由
一、本件聲請意旨略以：聲請人有不能清償債務情事，前已提出
    債權人清冊，以書面向最大債權金融機構遠東國際商業銀行
    請求共同協商債務清償方案，於民國96年間協商成立，並約
    定每月償還新臺幣（下同）26,000元，惟因聲請人任職水之
    都造藝工程行一職，每月平均收入僅20,000元，又上開協商
    金額高於聲請人每月收入，聲請人前向前配偶黃意慈尋求資
    助，其後因前配偶無法長期資助下，而於97年9 月間毀諾，
    上開與銀行協商之條件，聲請人並無協商之空間，係受迫應
    允，且尚有一名年幼子女須扶養，故聲請人之收入確無法維
    持家庭生活開銷，聲請人實有償債之誠，亦符清算要件，故
    爰依消費者債務清理條例聲請裁定准予清算。
二、按債務人不能清償債務或有不能清償之虞者，得依本條例所
    定更生或清算程序，清理其債務；債務人對於金融機構因消
    費借貸、自用住宅貸款、信用卡或現金卡契約而負債務，在
    聲請更生或清算前，應提出債權人清冊，以書面向最大債權
    金融機構請求協商債務清償方案並表明共同協商之意旨；債
    務人與金融機構協商成立者，不得聲請更生或清算；但因不
    可歸責於己之事由，致履行顯有重大困難者，不在此限；本
    條例施行前，債務人依金融主管機關協調成立之中華民國銀
    行公會會員，辦理消費金融案件無擔保債務協商機制與金融
    機構成立之協商，準用前項之規定。消費者債務清理條例第
    3 條、第151 條1 項、第5 項、第6 項分別定有明文。又聲
    請更生或清算不合程式或不備其他要件者，法院應以裁定駁
    回之，但其情形可以補正者，法院應定期間先命補正，復為
    同條例第8 條亦定有明文。再上開消費者債務清理條例第15
    1 條第5 、6 項中所稱之「金融機構」，應係指「債務人之
    金融機構債權人全體」而言，如未與「全體債權金融機構」
    進行協商，應於聲請更生或清算前，再將未於95年間與金融
    機構協商之債務，與95年間已與金融機構協商之債務，一併
    再向向最大債權銀行聲請債務協商；倘遭金融機構拒絕協商
    或協商不成立者，應認符合上揭消費者債務清理條例第151
    條第1 項之規定，得向法院聲請更生或清算，不受同條第5
    、6 項所定須有「因不可歸責於己之事由，致履行原協商顯
    有重大困難」之限制，惟仍須具備「不能清償債務」或「不
    能清償債務之虞」之要件，法院始得裁定准予更生或清算，
    合先敘明。
三、經查：
  (一)聲請人對金融機構所負之債務計達4,335,024 元（含房貸2,
    082,000 元），又聲請人曾於96年1 月31日，依金融主管機
    關協調成立之中華民國銀行公會會員辦理消費金融案件無擔
    保債務協商機制與債權人達成分期還款協議，同意自96 年2
    月起，每月繳納26,000元方式償還債務，而因當時尚有房屋
    貸款債務未參與協商，聲請人乃於97年間再依消費者債務清
    理條例規定，向最大債權金融機構台灣土地銀行新興分行申
    請協商，因遭該公司以曾參與協商而退件致協商不成立等事
    實，為聲請人所自承，並有債權人清冊、協議書、無擔保債
    務還款計劃、財團法人金融聯合徵信中心當事人查詢個人資
    料（信用報告）回覆書、前置協商退件通知書在卷可稽（見
    本院卷第7 頁至第9 頁、第61頁至第62頁、第18頁至第22頁
    、第121 頁），信屬真實。又聲請人既係於97年間將未於96
    年間與金融機構協商之房屋貸款債務，與95年間與金融機構
    協商之債務，一併再向最大金融機構申請前置協商而協商不
    成立，揆諸前揭說明，本件清算之聲請即不受上述消費者債
    務清理條例第151 條第5 項、第6 項規定之限制，是本件所
    應審酌者，為聲請人是否有不能清償債務或不能清償之虞之
    情形。
  (二)聲請人主張其任職水之都造藝工程行一職，每月平均收入僅
    20,000元，並提出綜合所得稅各類所得資料清單、收入切結
    書為證（見本院卷第28頁至第29頁、第60頁）。惟查，聲請
    人陳稱其每月係領現，並無開立薪資單等語（見本院卷第10
    1 頁），則其每月平均收入是否僅如切結書所載之20,000元
     ， 自不無疑義。而聲請人任職之工程行係由聲請人之前配
    偶黃意慈之母黃蔡美玉所經營，有聲請人提出之營利事業登
    記證足參（見本院卷第192 頁），又該工程行設址地點係在
    聲請人所有並設籍住居之高雄市○○區○○街2 號5 樓房地
    地址，又其前配偶黃意慈個人住所及所經營之昱安科技有限
    公司亦均設籍於上開地址，有卷附之戶籍謄本及本院依職權
    查詢之公司登記資料足稽（見本院卷第42頁、第196 頁）；
    繼以聲請人自承於毀諾前（約一年半期間），均係由聲請人
    前配偶黃意慈支付每月協商還款金額26,000元，二人並共同
    扶養所生之子；再由本院依職權查詢之網頁資料顯示聲請人
    任職之水之都造藝工程行實與黃意慈經營之昱安科技有限公
    司在業務上有合作關係（見本院卷第193 頁至第195 頁）；
    基上足見聲請人與黃意慈形式上雖辦理離婚，惟實質上仍同
    財共居一處，共同扶養子女及共同努力打拼工作，惟聲請人
    竟隱而不提，並表示前配偶黃意慈已不願資助還款，誠有疑
    義。又由黃意慈每月收入約4 萬餘元以上，而伊經營之昱安
    科技有限公司之投資資本並高達3 百萬元，有稅務電子閘門
    財產所得調件明細表及前開公司查詢資料可稽，故合理推論
    聲請人之實質收入應不止於20,000元，聲請人所言顯有隱飾
    ，是至少應以每月21,000元（勞工保險被保險人投保資料表
    之投保薪資）以上計算其收入，較符實情。
  (三)再聲請人既已負巨額負債，其生活標準應予以壓縮至最低標
    準，始符公允；以聲請人居住於高雄市，依內政部公告之98
    年度高雄市低收入戶最低生活費，每人每月11,309元計算；
    從而，計算抗告人每月支出之基本生活費用即應以上開之11
    ,309 元 為宜。另聲請人主張其扶養其子，每月支出扶養費
    5,375 元等語，並提出戶籍謄本等件為證。惟查，其既自承
    因債務問題，每月協商金額均由其前配偶黃意慈負擔，並提
    出其前配偶之存摺以證（見本院卷第45頁至第51頁）；且依
    戶籍謄本觀之，其子亦由黃意慈監護，則聲請人是否確有支
    出子女之扶養費，不無疑義。
  (四)再聲請人所有門牌號碼高雄市○○區○○街2 號5 樓房地，
    公告現值為707,670 元，財產歸屬資料清單足參；另聲請人
    所有屏東縣恆春鎮○○段之3 筆土地之現值約為3,010,000
    元，有本院民事執行處通知足佐（見本院卷第76號）；又上
    開房地抵押未償欠款約為2,082,000 元等情，有上開財團法
    人金融聯合徵信中心當事人查詢個人資料（信用報告）回覆
    書可參，是聲請人如將上開房地及屏東縣三筆土地變價拍賣
    後，除足以清償抵押債務外，並可供清償無擔保之債務。而
    聲請人所有之資產，既為其債務之總擔保，在聲請人積欠龐
    大債務之情形下，其全部資產自應以優先清償其所積欠之債
    務，方符事理之平。故聲請人之總債務4,335,024 元，如就
    上開房地及土地變價還款後，聲請人其他應償還之無擔保債
    務約為617,354 元。而以前開聲請人每月至少約有收入21,0
    00元以上計算，扣除上開最低生活費用後，每月應尚約餘1
    萬元足供清償債務，上開無擔保債務約為償還額之62倍，應
    約於6 年內可清償完畢，難認有不能清償之情。況黃意慈及
    其母既係住居並使用聲請人所有之房地經營公司及工程行，
    必有支出租金或使用費，此亦可由聲請人財產所得資料中載
    有租賃收入足以得見（見本院卷第28頁），故聲請人每月收
    入除不止於21,000元，甚且可能達3 萬元以上。則以聲請人
    每月實質收入計算，如扣除每月應支出之必要生活費（縱併
    計支出扶養子女費5,375 元）後，實難謂確有不能清償債務
    之虞。從而，聲請人既有固定收入，並有與前配偶黃意慈共
    同奮鬥事業及共同支應生活負擔，理應在未來相當期限內可
    逐步將債務清償完畢，難認有何不能清償債務或不能清償之
    虞之情事，自未具備清算之要件，故聲請人請求准予清算，
    難認有理由。
四、綜上所述，本院認本件清算之聲請，因聲請人未能釋明有不
    能清償債務之情形，應屬聲請清算之要件不備，且又無從補
    正，應認本件聲請無理由，依法應予駁回，爰裁定如主文。
中    華    民    國    98    年    8     月    20    日
                  民事第四庭  法      官  楊淑珍
上為正本係照原本作成。
如不服本裁定，應於裁定送達後10日內，以書狀向本院提出抗告
，並繳納抗告費新臺幣1千元。
中    華    民    國    98    年    8     月    20    日
                              書  記  官  吳良美


司法院資訊處製作；財團法人民間司法改革基金會備份。
